臺灣板橋地方法院刑事判決　　　　　　　　　　　　九十二年度訴字第二四七三號
　　公　訴　人　臺灣板橋地方法院檢察署檢察官
　　被　　　告　乙○○原名曾.
　　選任辯護人　彭志傑律師
右列被告因殺人未遂案件，經檢察官提起公訴（九十二年度偵字第一二九五八號），
本院判決如左：
    主  文
乙○○殺人未遂，處有期徒刑貳年拾月。
扣案之尖刀壹把沒收。
    事  實
一、乙○○（原名曾雪娥）與甲○○結識約十九年，曾同居約十七年，情同夫妻，互
    相照顧，同居期間乙○○之生活費用均由甲○○支付。乙○○與甲○○結識之初
    ，甲○○係經營藥局，經乙○○之協助，甲○○考取中醫師資格，成為執業之中
    醫師；甲○○曾有酗酒問題，並因而住院治療十餘次，均係乙○○照顧。同居期
    間雖曾分合數次，感情仍屬深厚。然因甲○○年紀已大，欲娶越南籍女子為妻，
    二人遂於民國九十一年間協議分手，分手後甲○○即未再支付乙○○生活費用。
    乙○○因生活無以為繼，於九十二年六月三十日至甲○○位於台北縣蘆洲市○○
    路二百二十四巷六十之二號八樓住處中庭，與甲○○協商生活費事宜，甲○○承
    諾每月將支付乙○○新台幣（下同）六千元維生。然乙○○因認六千元之生活費
    仍屬不足，即於九十二年七月二日晚間六時許騎乘機車至台北縣蘆洲市○○路一
    百零六號甲○○工作之中醫診所，欲再次與甲○○協調生活費事宜，然為甲○○
    所拒，並因甲○○所娶之越南籍女子即將來台，乙○○因而氣憤異常，留在診所
    附近等候，待甲○○於同日晚間十時許下班後，騎乘腳踏車返家，乙○○竟基於
    殺人之犯意，騎乘機車尾隨在甲○○後；嗣於同日晚間十時三十分許甲○○騎乘
    腳踏車行經臺北縣蘆洲市○○街三十四號前時，乙○○即騎乘機車將甲○○撞倒
    ，旋持其所有預藏之尖刀一把，往甲○○之後頸部猛刺，致甲○○受有頸部撕裂
    傷五處之傷害，因甲○○以徒手反抗，並致其受有左手撕裂傷之傷害；嗣因乙○
    ○力氣較弱，前開尖刀為甲○○搶下，甲○○始未致死亡結果。案發後乙○○停
    留現場，為警當場查獲，並扣得其所有之尖刀一把。
二、案經臺北縣政府警察局蘆洲分局報告暨甲○○告訴臺灣板橋地方法院檢察署檢察
    官偵查起訴。
    理  由
一、訊據被告乙○○固不否認曾於九十二年七月二日晚間六時許至告訴人甲○○工作
    之中醫診所，欲向告訴人索取更多生活費，為告訴人所拒，其則留在該診所附近
    等待告訴人，待同日晚間十時許告訴人下班後，其騎乘機車尾隨騎乘腳踏車之告
    訴人，其機車並將告訴人撞倒，及持尖刀刺告訴人，致告訴人受有頸部撕裂傷五
    處、左手撕裂傷一處傷害之事實，惟矢口否認有何殺人未遂犯行，辯稱：其不是
    故意要殺人，沒有故意騎機車撞告訴人，是因為叫告訴人，告訴人沒聽到，其急
    了就衝過去，刀子也不是預藏，而是在地上撿到的，但還沒有把尖刀放到籃子裡
    的時候，手就揮過去，五處是因為拉扯時造成，其對於告訴人仍有感情，不可能
    做出殺人的事云云。然查：
（一）被告確實持刀殺害告訴人，惟未發生死亡結果等情，迭據告訴人於警詢及本院
      審理中指訴綦詳，稱：被告曾於九十二年七月二日晚間至其工作之診所，說六
      千元不夠花，告訴人認被告得寸進尺而拒絕，繼續看診，待其晚間十許時下班
      ，騎腳踏車回家，途經臺北縣蘆洲市○○路時被撞倒，回頭看是被告撞倒，趴
      在地上還未起來，被告拿一把刀戳其後頸部，說要與其同歸於盡，要去跳樓，
      其在毫無預警之下，只用手抵抗，致其頸部及手腕多處受傷，其爬起來後就抓
      。而告訴人確實受有頸部撕裂傷五處、左手撕裂傷一處之傷害之事實有新光吳
      火獅紀念醫院九十二年七月二日乙種診斷證明書乙紙、該醫院九十二年十二月
      三十一日（九二）新醫字第一三八一號函及所附之急診醫囑單、急診護理記錄
      、急診病歷等件在卷可稽。並有被告行兇用之尖刀一把扣案可資佐證。
（二）被告雖辯稱扣案之尖刀一把為其在地上撿到云云，然查前開扣案之尖刀，長約
      二十公分，其中刀刃部分長則約八公分，屬雙刃，前端鋒利，刀柄部分則有老
      鷹造型之雕刻，雕刻細緻，外觀新穎，有刀械照片乙幀、臺北縣政府警察局九
      十二年七月二十四日北警保字第０九二００六九一五一號函及所附之刀械鑑驗
      照片乙幀可稽，被告辯稱其乃是在路上撿到云云，顯與經驗法則相違，尚難採
      信。前開尖刀應屬被告所有而為其所攜帶。
（三）就殺人之動機而言，被告於於警詢中稱：是因生活費不夠去找告訴人拿錢，而
      於九十二年七月二日騎機車至被害人上班之中醫診所找告訴人，談生活費沒有
      結果，當時其「心裡有點不高興」，就在診所對面等告訴人下班，騎機車跟在
      告訴人後面然後在中興街口撞告訴人等語，並稱：其因「心裡不高興照顧告訴
      人二十年，當時心裡非常生氣不知道其刺殺告訴人何部位」，再稱：「心裡不
      爽不甘願」，亦即被告於警詢中多次陳明因向告訴人索取生活費為告訴人所拒
      絕，「心裡不高興」、「非常生氣」、「不爽不甘願」，而拿尖刀刺告訴人。
      其於檢察官九十二年七月三日偵訊中更稱：其與告訴人同居二十年，但一年前
      與其分手，這一年來其生活有困難，因告訴人是中醫師，月入十七、十八萬元
      ，其要去找告訴人要生活費讓其可以生活，叫告訴人每月給其一萬元生活費，
      結果告訴人不肯；又告訴人去年與其分手後就去娶越南新娘，其很不高興，告
      訴人並稱越南新娘星期六就來台，又一直不肯給其錢，所以才騎機車在中興街
      口撞告訴人，其與告訴人均跌倒，這時刀子就掉出來，其一時氣不過，就拿刀
      子刺傷告訴人等語。再次陳明其乃是因找告訴人生活費，告訴人不肯給，又因
      告訴人欲娶越南新娘，星期六即來台，一時氣憤而拿刀刺傷告訴人。核與告訴
      人於警詢中所稱：其與被告分居後，被告向其索取生活費用，其曾給被告一次
      生活費六千元，但被告需求無度，一再要求更多生活費未果，又因其打算再去
      越南娶妻，被告才會惱羞成怒殺害其等語相符。參諸被告於檢察官九十二年九
      月十二日偵訊中亦稱是因告訴人娶妻前都在安慰其，也有和其在一起，且都讓
      其有希望，讓其認為二人會在一起等語。而該日經告訴人告知被告越南新娘即
      將來台，被告因此產生嫉妒心，亦與經驗法則無違。綜合上述，被告係因與告
      訴人分手後，頓失經濟來源，向告訴人索取生活費遭拒，原本認為其與告訴人
      仍有在一起之希望，然因告訴人告稱越南新娘即將來台而希望破滅，因而氣憤
      異常，欲持尖刀刺殺告訴人而後快，其應具有殺人之動機。
（四）被告雖辯稱其不是故意要殺人，沒有殺人犯意；其對於告訴人仍有感情，不可
      能做出殺人的事云云。惟按刑法上殺人罪與傷害致死罪之區別，本視加害人有
      無殺意為斷，被害人所受之傷害程度，固不能據為認定有無殺意之唯一標準，
      但加害人之下手情形如何，於審究犯意方面，仍不失為重要參考資料，最高法
      院二十年度非字第一０四號、四十四年度台上字第三七三號判例意旨參照。又
      被害人受傷處所是否致命部位、傷痕之多寡、輕重如何，僅足供認定有無殺意
      之參考，但究不能據為絕對之標準，最高法院九十三年台上字第四四二八號判
      決亦可資參照。經查：告訴人受傷之部分有五處位在後頸部，已如前述，而後
      頸部為人身要害，如以利器猛力攻擊，當有致死之虞，此為一般人所週知，觀
      之被告持利刃猛力相向之情節，且傷口多達五處，就客觀傷處部位、傷痕多寡
      等客觀情形以觀，被告具有殺人犯意之高度可能性。又據告訴人於警詢及本院
      審理中所稱：被告在殺害其當時，口裡說要跟其同歸於盡，要將其殺死後，再
      去跳樓自殺等語，被告於本院審理時並未否認曾經說過此話，僅辯稱其已經忘
      記，則被告於行兇當時，亦有呼喊欲置告訴人於死地之言詞，使其具有殺人之
      犯意更為明確。再參諸被告向告訴人索取生活費遭拒後，仍留滯於告訴人工作
      之診所，待告訴人下班後，騎乘機車尾隨告訴人所騎乘之腳踏車，並在機車撞
      倒告訴人後，持預藏之尖刀猛刺告訴人之情節，益證被告乃是基於殺人之計畫
      而為。足徵被告有致人於死之犯意，應堪認定。所辯無殺人之故意云云，核屬
      避重就輕飾卸之詞，洵非正當。
（五）被告雖曾辯稱其罹患憂鬱症，於九十二年七月二十八日入財團法人臺灣基督教
      長老教會馬偕紀念社會事業基金會馬偕紀念醫院精神科住院治療，經診斷為重
      鬱症，並提出該醫院診斷證明書乙紙為證，惟經本院囑託台北市立療養院就被
      告行為時之精神障礙程度，是否已達於心神喪失或精神耗弱程度，經鑑定結果
      ，該院綜合以上所述曾女過去之生活史、疾病史、身體檢查、精神狀態檢查、
      神經學檢查與心理評估，認被告對於犯行時之現場情況、時間、地理環境及自
      我心理狀態能清楚描述，並無違背邏輯常理之情形，且於九十二年七月二日犯
      行當時亦未呈現精神病症狀或明顯脫離外在現實之情緒激躁或憂鬱情形；雖被
      告於九十二年七月十七日於馬偕醫院看診時有「憂鬱症狀」，並經後續治療診
      斷為「重鬱症」，但曾女於犯行前並無明顯憂鬱症狀之表現，推估此次憂鬱症
      狀應為被告於犯後之心因性反應，而無涉犯行當時之精神狀態。由於被告於犯
      行時並無明確證據顯示其對於外界事務之知覺理會及判斷作用顯然減退，該院
      認為曾女並無精神耗弱或心神喪失之情形，有台北市立療養院九十三年六月九
      日北市療成字第０九三三０四二九四００號函乙紙在卷可稽。且被告於甫案發
      之警詢中，對於警員所詢問之問題，均能明確回答，表達清楚，亦陳明其精神
      狀況良好，足徵被告於犯罪時，其精神狀況應未達到心神喪失或精神耗弱之程
      度。
    綜上所述，本件事證明確，被告犯行堪以認定。
二、查被告持尖刀殺害告訴人未遂，核其所為，係犯刑法第二百七十一條第二項、第
    一項殺人未遂罪。被告已著手於上開殺人行為之實行而不遂，為未遂犯，依刑法
    第二十六條規定按既遂犯之刑度減輕之。又被告與告訴人結識約十九年，曾同居
    約十七年，情同夫妻，感情深厚，互相照顧，同居期間被告之生活費用均由告訴
    人支付。二人結識之初，告訴人係經營藥局，經被告之協助，告訴人考取中醫師
    ；告訴人曾有酗酒問題，並因而住院治療十餘次，均係被告照顧，業據告訴人於
    檢察官偵訊中及本院審理中陳述明確，又告訴人曾於八十二年七月七日至同年八
    月五日因酒精戒斷症至財團法人長庚紀念醫院林口分院住院治療，亦有該院九十
    二年十月三十日（九二）長庚院法字第一一一二號函及所附之病歷影本附卷可參
    ，核與告訴人與被告所述情節相符。證人張永鬯即告訴人之子於檢察官九十二年
    八月十九日偵訊中亦證稱被告及告訴人應該有深厚的感情。足徵被告與告訴人情
    同夫妻，且告訴人深受被告之照顧，於告訴人尚未飛黃騰達即與告訴人同居相處
    ，告訴人有酗酒習慣，被告尚且不離不棄。又本件係因被告生活無以為繼，認告
    訴人所支付之生活費不夠，向告訴人索取遭拒，加上告訴人欲娶越南籍女子為妻
    ，即將來台，使其與告訴人繼續生活之希望破滅，在強烈情緒壓力下一時氣憤始
    為本件犯行，其手段固不足為訓而難容於法，惟被告事後深感後悔，告訴人於審
    判期日當庭陳明不願追究，足徵本件縱宣告法定最低刑期，猶嫌過重，在客觀上
    顯堪憫恕而足以引起一般之同情，爰依刑法第五十九條之規定遞減輕其刑。爰審
    酌被告犯罪之動機、目的、手段、與告訴人之關係、所生危害、犯罪後避重就輕
    並未完全坦承犯行之態度等一切情狀，量處如主文所示之刑，以資懲儆。
三、扣案之尖刀一把為被告所有供犯罪所之物之事實，已如前述，爰依刑法第三十八
    條第一項第二款之規定沒收之。
據上論斷，應依刑事訴訟法第二百九十九條第一項前段，刑法第二百七十一條第二項
、第一項、第二十六條前段、第五十九條、第三十八條第一項第二款，判決如主文。
本案經檢察官黃正綱到庭執行職務。
中　　　華　　　民　　　國　　九十三　　年　　　十　　　月　　　六　　　日
                                臺灣板橋地方法院刑事第九庭
                                    審判長法  官  林春長
                                          法　官  楊博欽
                                          法　官  張宏節
右正本證明與原本無異。
如不服本判決，應於判決送達後十日內向本院提出上訴狀。
                                          書記官  李淑秋
中　　　華　　　民　　　國　　九十三　　年　　　十　　　月　　二十一　　日
附錄本案論罪科刑法條全文
中華民國刑法第二百七十一條：
(普通殺人罪)
殺人者，處死刑、無期徒刑或十年以上有期徒刑。
前項之未遂犯罰之。
預備犯第一項之罪者，處二年以下有期徒刑。
